臺灣桃園地方法院交通事件裁定　　　　　94年度交聲字第33號
原處分機關　交通部公路總局新竹區監理所桃園監理站
受處分人即
異　議　人　甲○○
上列受處分人因違反道路交通管理處罰條例案件，對於交通部公
路總局新竹區監理所桃園監理站民國94年1 月7 日所為之二處分
（原二處分：桃監裁罰字第裁52-ACV246869號、第裁52-ACV2468
70號），聲明異議，本院裁定如下：
    主  文
原二處分均撤銷。
甲○○均不罰。
    理  由
一、異議意旨略以：受處分人即異議人甲○○於舉發時間即民國
    93 年11 月27日20時38分許，正與先生在臺北市○○區○○
    路1 段167 號之福利餐廳與友人會餐，並未騎乘所有之車號
    CNN-513 號重型機車行經臺北市○○路與忠孝東路口並違規
    右轉，當時上開機車停放於臺北市○○街284 巷24弄46號4
    樓住處，警方所列之違規事實顯然有誤，且舉發當時天色已
    暗，視線不清，警方又無具體事證證明異議人有違規之事實
    ，爰請求鈞院將原處分機關交通部公路總局新竹區監理所桃
    園監理站於94年1 月7 日所為之二處分（原二處分：桃監裁
    罰字第裁52-ACV246869號、第裁52-ACV246870號）撤銷等語
    。
二、本件原二裁罰處分之原處分機關裁罰意旨分別略以：異議人
    於違規時地不依標誌、標線、號誌指示，及違反道路交通管
    理處罰條例之行為，拒絕停車接受稽查而逃逸等語，而分別
    依道路交通管理處罰條例第48條第1 項第2 款規定、第60條
    第1 項規定，分別對異議人裁罰新臺幣（下同）六百元及三
    千元云云。
三、按車輛係指在道路上以原動機行駛之汽車（包括機器腳踏車
    ）或以人力、獸力行駛之車輛；汽車駕駛人轉彎時，不依標
    誌、標線、號誌指示者，處二百元以上六百元以下罰鍰（即
    新臺幣六百元以上一千八百元以下罰鍰）：汽車駕駛人，駕
    駛汽車有違反本條例之行為，經交通勤務警察或依法令執行
    交通稽查任務人員制止時，不聽制止或拒絕停車接受稽查而
    逃逸者，處新臺幣三千元以上六千元以下罰鍰，道路交通管
    理處罰條例第3 條第8 款、第48條第1 項第2 款及第60條第
    1 項分別定有明文。考以道路交通管理處罰條例之立法目的
    乃為加強道路交通管理，維護交通秩序，確保交通安全，其
    本質在維持行政上之秩序，達成國家維持交通秩序之行政目
    的，因而，對於違反本條例所規定行政上義務之行為人科以
    制裁，其性質上屬於行政秩序罰，準此，其處罰對象必限於
    違反行政上義務之人，倘非違反行政上義務之行為人，則無
    受行政秩序罰之理由。次按，道路交通管理處罰條例第48
    條第1 項第2 款、第60條第1 項規定，其構成要件中均明定
    ，須為「汽車駕駛人」為處罰對象，即「汽車駕駛人」有上
    開交通違規行為時，方得處以罰鍰之制裁。從而，倘非「汽
    車駕駛人」，自非該等條文所處罰之對象。雖依道路交通管
    理處罰條例第7 條之2 規定：「汽車駕駛人之行為有左列情
    形之一，當場不能或不宜攔截製單舉發者，得對汽車所有人
    逕行舉發處罰：一、闖紅燈或平交道。二、搶越行人穿越道
    。三、違規停車而駕駛人不在場。四、不服指揮稽查而逃逸
    ，或聞消防車、救護車、警備車、工程救險車之警號不立即
    避讓。五、違規停車或搶越行人穿越道，經各級學校交通服
    務隊現場導護人員簽證檢舉。六、其他違規行為經以科學儀
    器取得證據資料者（第一項）。前項逕行舉發，應記明車輛
    牌照號碼、車型等可資辨明之資料，查明汽車所有人姓名或
    名稱、住址後，製單舉發處罰之（第二項）。」乃賦予舉發
    機關得對特定交通違規行為，因當場不能或不宜攔截製單舉
    發者，於記明車號或車型等可資辨明之特徵後，查明車輛所
    有人之姓名及住址，得對車輛所有人逕行舉發。然此乃因特
    定交通違規行為，因舉發機關無法當場對實際違規之汽車駕
    駛人舉發所為之舉證責任倒置規定，如車輛所有人已舉證證
    明其並無違規情事且無可歸責之事由時，或係舉發機關對於
    交通違規事實之判斷有所誤認時，則依道路交通管理處罰條
    例第85條第3 項規定：「本條例關於車輛駕駛人之處罰，如
    應歸責於車輛所有人者，處罰車輛所有人。」是如車輛所有
    人經查明對該等交通違規行為確有不可歸責之事由，即不得
    對之裁罰，以遵守行政秩序罰原理原則中之處罰法定主義及
    有責性原則，且方能符合憲法對人民財產權及訴願、訴訟權
    之基本權保障。
四、經查，異議人之異議意旨除如前所述外，並於本院審理中陳
    述稱：我所有之上開機車是銀白色，125cc ，是YAMAHA牌，
    當天我的確把機車停放在我住處，家裡只有我小女兒有重型
    機車的駕照，大女兒及姪女沒有重型機車駕照，而且那天我
    小女兒與他的男友騎她男友的機車去中壢，大女兒及姪女有
    沒有出去，我不清楚，但是我大女兒自己有50cc的機車。我
    的車鑰匙只有二把，分別在我、我先生身上。機車我是新買
    的，現在還在分期付款，我不可能借給別人騎，而且開單上
    面寫違規人是二十歲的男性，我家只有我先生是男性，而且
    我先生已經五十幾歲。我收到通知單後就去交通隊找警察，
    他拿了單子給我叫我寫意見，我也寫了，之後他回覆我一份
    公文等語（參見本院卷第24-25 頁）。而本件舉發員警即證
    人李承龍經本院電繫回覆稱：當時在案發時地值勤，有一年
    約二十餘歲之成年男子，騎乘車號CNN-513 號重型機車，銀
    色，在設有禁止右轉標誌處，違規右轉，經員警以指揮棒並
    鳴笛制止攔停，該名男子仍不停，而向左側車道逃逸，經回
    警局查尋已記得之車號之車主，再對車主逕行舉發等語，有
    本院電話洽辦公務交辦單一紙在卷可憑（參見本院卷第20頁
    ）。是綜合異議人及證人李承龍上開所述情節以查，本件實
    際違規行為人應係一名年約二十餘歲之成年男子，並非異議
    人。且衡情以觀，雖證人李承龍所舉發之車號CNN-513 號重
    型機車確屬異議人所有，然現今臺灣地區使用之車牌偽造、
    變造情形嚴重，縱然車號相同，亦難遽認於上開時地違規之
    機車即係異議人所有之機車。是以本件實際違規行為人既非
    異議人，且異議人又於收到本件違規通知單二紙後，即前往
    舉發機關臺北市政府警察局信義分局申訴，而經該分局以93
    年12月30日北市警信分交字第09364471400 號函文一紙回覆
    在卷可查（參見本院卷第4-5 頁），更益徵異議人已盡其注
    意並申訴之能事，實無可歸責之事由。揆諸首揭規定，本件
    自無道路交通管理處罰條例第85條第3 項規定之適用，且證
    人李承龍所舉發之機車車號又有可能是他人偽造異議人所有
    之上開機車車號車牌懸掛於違規機車上，即難認異議人有原
    二裁罰處分意旨所載之前開交通違規行為益明。是以本件交
    通違規行為之實際行為人既非異議人，且舉發機關及原處分
    機關並未舉出任何直接或間接證據，以資證明異議人即車輛
    所有人確有可歸責之事由而得以裁罰之依據，則本件違規事
    實尚存有合理懷疑存在，致使本院無從形成對異議人確有違
    規行為及可歸責事由之確信，根據行政秩序罰原理原則中之
    處罰法定主義及有責性原則，即不得遽為不利異議人之認定
    。從而，原處分機關就此未能盡行政調查之責，僅據舉發機
    關將本件違規通知單二紙移送後，即逕對異議人為前開二裁
    罰處分，即難認為有理由，且未能先藉由行政自我控制以作
    為司法審查先行程序所為之事後審查，以減輕法院之負擔，
    反使異議人為開庭而舟車勞頓，亦增加國家司法資源之負擔
    ，實有改進之處。應認異議人之異議為有理由，自應由本院
    將原處分機關所為之二裁罰處分撤銷，改諭知異議人均不罰
    ，以資適法。
據上論斷，應依道路交通管理處罰條例第87條第2 項，道路交通
案件處理辦法第20條前段，裁定如主文。
中　　華　　民　　國　　94　　年　　1 　　月　　31　　日
                        臺灣桃園地方法院交通法庭
                            法  官  林 家 賢
上列正本證明與原本無異。
如不服本裁定，應於裁定送達後5日內，向本院提出抗告狀。
                            書記官  戴 育 萍
中　　華　　民　　國　　94　　年　　2 　　月　　1 　　日
